臺灣高等法院臺中分院民事判決　95年度上易字第437號
上　訴　人　御登國際有限公司
法定代理人　乙○○
訴訟代理人　丙○○
被上訴人　　甲○○
上列當事人間請求給付違約金事件，上訴人對於民國95年11月1
日臺灣臺中地方法院95年度訴字第2124號第一審判決提起上訴，
本院於96年3月21日言詞辯論終結，判決如下：
    主  文
上訴駁回。
第二審訴訟費用由上訴人負擔。
    事實及理由
一、上訴人起訴主張：被上訴人自民國92年5月起於上訴人公司
    擔任美容師，並於94年6月15日向上訴人公司以書面承諾，
    表示於離職後一年內絕不與他人共同投資或經營（含受僱於
    他人）從事與上訴人公司性質相同或相類似之化妝品、美容
    專櫃業務，否則願給付上訴人離職前六個月薪資總額之賠償
    金。未料被上訴人於94年8月31日無故曠職後，即至與上訴
    人性質相同或相類似之「伊芮irra」化妝品公司任職，並化
    名「王皓瑋」從事銷售行為，顯違當初對上訴人之承諾約定
    ，應給付相當於離職前六個月薪資總額之違約金共新臺幣（
    下同）689,000元。茲因被上訴人未給付違約金，爰提起本
    件訴訟，訴之聲明：(1)被上訴人應給付上訴人689,000元，
    及自起訴狀繕本送達被上訴人之翌日（即95年8月22日）起
    至清償日止按週年利率百分之5計算之利息；(2)願供擔保，
    請准宣告假執行。
二、被上訴人則略以：
  (一)競業限制約定，其限制之時間、地區、範圍及方式，在社會
    一般觀念及商業習慣上，可認為合理適當者，且不危及受限
    制當事人之經濟生存能力，其約定始為有效。惟系爭競業禁
    止條款，顯已違反憲法所保障人民工作權、生存權之基本人
    權，應屬無效，被上訴人不受該條款之拘束。其理由如下：
    1.被上訴人與上訴人洽談工作之初，並未提及要簽立切結書
      。然於被上訴人任職近2年後，卻強制要求被上訴人及其
      他公司員工簽下切結書，否則將遭不利之對待。故上訴人
      挾其雇主之優勢地位，違反被上訴人意願，亦未給與充分
      之審閱契約期間，即強制要求簽立切結書，顯屬權利之濫
      用，違背誠信公平原則，系爭切結書應屬無效。
    2.被上訴人於上訴人公司擔任「美容師」，工作內容主要為
      「化妝產品之推銷與美容服務」。因此，被上訴人與屬於
      上訴人公司產品核心，從事產品之研發及參與經營核心之
      員工，兩者性質不同。以被上訴人之職務及工作內容，依
      其職務層級，所知悉者僅為上訴人公司產品之一般資訊，
      實難藉由職務之便得知上訴人公司之營業秘密及專門技術
      。故上訴人顯無值得保護之優勢利益，即使被上訴人離職
      後再至相同或類似業務之公司任職，亦無妨害上訴人公司
      營業之可能。
    3.被上訴人現推銷之產品包括男性保養品，上訴人並未有相
      關產品，被上訴人所販售產品之訴求及消費族群，與上訴
      人公司顯有區隔。又被上訴人所從事者既為美容專櫃業務
      ，其競爭對象，主要客群應僅侷限於同一賣場區域內之消
      費者。被上訴人工作之地點為台中縣龍井鄉之四季百貨，
      上訴人在此，甚至於台中縣並未設有專櫃或據點，被上訴
      人之行為，與上訴人公司之化妝品、美容業務並未衝突。
    4.被上訴人所熟知之工作領域即為「化妝產品推銷與美容服
      務」，被上訴人如依競業禁止條款一年內不得於此領域內
      工作，為維持其經濟生活所需，勢必得另學習其他技藝學
      能，然短期內並非易事；且上訴人於切結書中並未限制受
      雇之條件，而一概禁止被上訴人受僱於他人，則被告將可
      能長期被排除在就業市場之外，造成生存上之困難。上訴
      人於此期間亦未給予適當合理之補償措施，已逾合理之範
      圍。
  (二)縱認被上訴人有違反競業禁止條款，然於被上訴人工作之區
    域內，上訴人既未設有據點，顯然不影響上訴人之利益，上
    訴人並未因被上訴人從事相似業務工作而實際受有具體重大
    之損害，其情節顯屬輕微。故上訴人請求被上訴人給付相當
    於離職前6個月薪資總額之違約金，顯屬過高，應予酌減。
  (三)上訴人公司之薪資係於次月20日發放，而被上訴人於94年8
    月31日離職後，上訴人迄今仍未給付被上訴人94年8月份之
    薪資。倘認為上訴人主張為有理由，被上訴人主張以對於上
    訴人94年8月份之薪資請求權，於得請求之額度內，依民法
    第334條規定主張抵銷。
  (四)答辯之聲明：(1)上訴人之訴駁回；(2)如受不利判決，願供擔
    保請准宣告免為假執行。
三、原審經審酌兩造提出之攻擊防禦方法後，判決上訴人敗訴，
    上訴人不服原判決，其上訴之聲明：(一)原判決廢棄；(二)上開
    廢棄部分，被上訴人應給付上訴人689,000元，及自95年8月
    22日起至清償日止按年息百分之5計算之利息。被上訴人答
    辯之聲明：駁回上訴。
四、上訴人主張被上訴人自92年5月起於上訴人公司擔任美容師
    ，並於94年6月15日向上訴人公司以書面承諾，表示於離職
    後一年內絕不與他人共同投資或經營（含受僱於他人）從事
    與上訴人公司性質相同或相類似之化妝品、美容專櫃業務，
    否則願給付上訴人離職前6個月薪資總額之賠償金，被上訴
    人於94年8月31日離職，於94年9月至伊芮化妝品公司（紅彤
    企業有限公司）任職，工作地點為台中市○○路126 號，任
    職2至3天後辭職，於94年12月份又回去前揭伊芮化妝品公司
    任職至今，工作地點為台中縣龍井鄉○○村○○路17 號1-3
    樓B1之「四季百貨」等情，業據上訴人提出員工服務切結書
    、任職名片及販售商品發票、離職前六個月薪資總額明細均
    影本等件附卷可稽，且為被上訴人所不爭，堪信為真實。
五、上訴人雖稱依被上訴人於94年6月15日簽立員工服務切結書
    ，其第5條內容為：「乙方（指被上訴人）同意於離職起一
    年內遵守下列行為，否則願無條件給付甲方（指上訴人）相
    當於離職前六個月薪資總額之賠償金：…3.不與他人於同一
    縣市或相鄰縣市共同投資或經營（含受僱於他人）從事與甲
    方性質相同或相似之化妝品、美容專櫃業務。」而該賠償金
    ，係屬違約金，被上訴人既已違約，自應給付上訴人賠償金
    云云。是本件應審究者為：(一)上訴人依被上訴人簽立之員工
    服務切結書第5條第3項內容請求被上訴人給付賠償金，是否
    有效？(二)倘切結書有效，上訴人請求被上訴人給付689,000
    元之賠償金是否過高或應予酌減？
六、經查：
  (一)、上訴人依被上訴人簽立之員工服務切結書第5條第3項內容
      請求被告給付賠償金，是否有效？說明如下：
    １、按受僱人有忠於其職責之義務，於僱用期間非得僱用人
        之允許，固不得為自己或第三人辦理同類之營業事務，
        惟為免受僱人因知悉前僱用人之營業資料而作不公平之
        競爭，雙方得事先約定於受僱人離職後，在特定期間內
        不得從事與僱用人相同或類似之行業（即工作）以免有
        不公平之競爭，若此競業禁止之約定期間、內容為合理
        時，與憲法工作權之保障無違。依外國法例及學說，認
        為競業禁止之契約或特約之有效要件，至少應包括下列
        五點：(1)企業或僱主需有依競業禁止特約保護之利益存
        在，亦即雇主的固有知識和營業秘密有保護之必要。(2)
        勞工或員工在雇主或公司之職務及地位。關於沒有技能
        、技術且職位較低，並非公司之主要營業幹部，處於弱
        勢之勞工，縱使離職後再至相同或類似業務之公司任職
        ，亦無妨害原雇主營業之可能，此時之競業禁止約定應
        認拘束勞工轉業自由，乃違反公序良俗而無效。(3)限制
        勞工就業之對象、期間、區域、職業活動之範圍，需不
        逾合理之範疇。(4)需有填補勞工因競業禁止之損害之代
        償措施，代償措施之有無，有時亦為重要之判斷基準，
        於勞工競業禁止是有代價或津貼之情形，如無特別情事
        ，此種競業特約很難認為係違反公序良俗。(5)離職後員
        工之競業行為是否具有顯著背信性或顯著的違反誠信原
        則，亦即當離職之員工對原雇主之客戶，情報大篡奪等
        情事或其競業之內容及態樣較具惡質性或競業行為出現
        有顯著之背信性或顯著的違反誠信原則時，此時該離職
        違反競業禁止員工自屬不值保護。本件被上訴人簽立之
        員工服務切結書第5條第3項內容，即一般所稱之「離職
        後競業禁止條款」其有效與否，自應依上開原則，為判
        斷基礎，又因勞雇雙方簽訂之離職後競業禁止條款，率
        皆屬於定型化契約條款，其約定內容仍應置於民法第24
        7條之1之規範下併為觀察，合先敘明。
    ２、被上訴人於任職上訴人公司期間，其工作內容為「化妝
        品之推銷及美容服務」；且是以被上訴人銷售產品金額
        之百分之30計算其薪資，並無固定底薪，此為兩造所不
        爭執。由此可知，被上訴人所任職務，僅是第一線之化
        妝品銷售人員。被上訴人既非上訴人公司之管理幹部，
        亦非產品研發之技術人員，故屬公司營業秘密之企業經
        營策略或產品核心技術，被上訴人根本無從接觸或知悉
        ；又被上訴人既然只是第一線之化妝品銷售人員，且其
        薪資完全依照銷售業績計算，則上訴人提供之職務訓練
        ，至多僅是關於公司產品之一般資訊及基本銷售技巧而
        已。被上訴人於任職上訴人公司期間，以其職務層級及
        工作內容，既然無法接觸或知悉上訴人之營業秘密或專
        門技術，則上訴人對被上訴人之離職，即難認為有以競
        業禁止特約加以保護之利益存在。
    ３、被上訴人於94年8月31日自上訴人公司離職後，隨即於
        94年9月至伊芮化妝品公司（紅彤企業有限公司）任職
        ，工作地點為台中市○○路126號，任職2至3天後辭職
        ，於94年12月份又回去伊芮化妝品公司（紅彤企業有限
        公司）任職至今，工作地點為台中縣龍井鄉○○村○○
        路17號1- 3樓B1之「四季百貨」，已如前述。而由被上
        訴人自上訴人公司離職後隨即至與上訴人處於市場競爭
        地位之伊芮化妝品公司任職之事實，雖可認為被上訴人
        依約定不得任意離職或跳槽至伊芮化妝品公司，但被上
        訴人於上訴人公司任職期間，僅是第一線之化妝品銷售
        人員，且其薪資完全依照銷售業績計算，上訴人與被上
        訴人間之勞僱契約，可謂僅在於產品之銷售及報酬之給
        付關係上，彼等之職務信賴依存程度並不高；且被上訴
        人是臨櫃銷售化妝品，其顧客之隨機性格強烈，而被上
        訴人跳槽至伊芮化妝品公司後，亦從事臨櫃銷售化妝品
        ，故其跳槽行為，自難認為會對上訴人之客戶及商業情
        報形成大量篡奪之情事。從而被上訴人離職後之競業行
        為，尚難認為具有顯著之背信性。
    ４、系爭競業禁止條款，約定被上訴人自上訴人公司離職起
        一年內，不得於同一縣市或相鄰縣市受僱於他人從事與
        上訴人性質相同或相似之化妝品、美容專櫃業務，其限
        制被上訴人就業之對象、期間及區域，就形式上觀察，
        尚難認為逾越合理之範圍。惟上訴人課以被上訴人離職
        後一年內不得受僱於他人在台中市或台中縣從事化妝品
        專櫃業務，勢必使被上訴人相對喪失就業機會或增加其
        就業成本。上訴人如顧及自身利益而要求被上訴人遵守
        競業禁止條款，自應給予被上訴人適當補償，否則該競
        業禁止條款，即屬片面加重被上訴人責任，應認為顯失
        公平而無效（民法第247條之1第2款參照）。茲查，上
        訴人於被上訴人簽訂競業禁止條款時，並無補償被上訴
        人因競業禁止損失之措施，則該競業禁止條款之約定，
        自難認為有效。
    ５、上訴人雖稱系爭競業禁止條款為合法且有效之約定，上
        訴人有無提供代償措施，並非判斷競業禁止條款有效無
        效之審查標準云云。惟按依照當事人一方預定用於同類
        契約之條款而訂定之契約，為加重他方當事人責任之約
        定，按其情形顯失公平者，該部分約定無效，固為民法
        247條之1第2款所明定。惟88年4月21日民法債編增訂該
        條規定之立法理由，乃鑑於我國國情及工商發展之現況
        ，經濟上強者所預定之契約條款，他方每無磋商變更之
        餘地，為使社會大眾普遍知法、守法，防止契約自由之
        濫用及維護交易之公平，而列舉4款有關他方當事人利
        害之約定，而為原則上之規定，明定「附合契約」之意
        義，及各款約定按其情形顯失公平時，其約定為無效。
        是該條第二款所謂「加重他方當事人之責任」，應係指
        一方預定之契約條款，為他方所不及知或無磋商變更之
        餘地而言，而所稱「按其情形顯失公平者」，則係指依
        契約本質所生之主要權利義務，或按法律規定加以綜合
        判斷有顯失公平之情形而言（最高法院91年台上字第23
        36號裁判要旨參照）。本件被上訴人擔任美容師之職務
        ，銷售大眾化之化妝品，且於洽談工作之初，並未提及
        須簽立切結書，待被上訴人工作後近2年後，始行簽立
        ，此為兩造所不爭，則被上訴人離職後之競業行為，尚
        難認為具有顯著之背信性，上訴人亦無給予被上訴人適
        當補償，實質上顯未見合理，自有苛責性，按其情形對
        被上訴人顯失公平，是上訴人上開所辯，即無可採。
    ６、據上以論，被上訴人簽立之員工服務切結書第5條第3項
        之「離職後競業禁止條款」，應認為無效。故上訴人依
        該約定內容請求被上訴人給付賠償金，即無理由。
  (二)、前述上訴人依被上訴人簽立之員工服務切結書第5條第3項
      內容請求被上訴人給付賠償金之爭點，既經認為無理由，
      則上訴人請求被上訴人給付689,000元之賠償金（即違約
      金）是否過高而應予酌減之爭點，即無庸再為論述。
七、至於上訴人主張被上訴人原在上訴人公司擔任首席副理一職
    ，直接領導管理4至5位美容師，經常派駐各地督促其他專櫃
    業績，深知上訴人之經營策略及管理、銷售、市場、人事、
    財務等各項業務內容，其表現之良窳更直接影響上訴人聲譽
    及基層人員之士氣，其任職期間對於上訴人公司經營策略或
    營業祕密，有一定之知悉程度，其因職務之便，獲知上訴人
    機密及消費者資料等營業秘密，而此等行銷資料、客戶資料
    ，均為上訴人在化妝品市場上競爭最有價值之營業秘密，依
    法應予保護云云。惟查被上訴人於任職上訴人公司期間，係
    擔任專櫃美容師之職，其工作內容為「化妝品之推銷及美容
    服務」；且以被上訴人銷售產品金額之百分之30計算其薪資
    ，並無固定底薪，有如前述，僅業績較一般專櫃美容師抽成
    較高百分之5而已，亦為兩造所不爭執。由此可知，被上訴
    人所任職務，僅是第一線之化妝品銷售人員。未因首席副理
    身分而涉及公司之經營管理，並進而取得任何營業秘密或重
    要之業務資料，自與前述企業或僱主需有依競業禁止特約保
    護之利益存在有異，易言之，與上訴人須有固有知識和營業
    秘密保護之必要要件不符。被上訴人辯稱首席副理僅一空洞
    職稱非不可採。上訴人提出本院94年度上易字第15號判決所
    指禁止競業之性質銷售技術性之磁性分離機等科技產品，與
    本件銷售一般化妝品之情形不同，自無援用之餘地。
八、綜上所述，本件上訴人主張被上訴人離職後違反競業禁止之
    規定，依員工服務切結書第5條第3項約定，應賠償其損害為
    不足採；被上訴人抗辯該約定之條款不當限制工作權且未給
    與適當補償措施，其情形顯失公平而為無效，尚屬可信。是
    則上訴人執此主張被上訴人應給付違約金689,000元，及自
    95年8月22日起至清償日止，按年息百分之5計算之利息，為
    無理由，應予駁回。上訴人陳明願供擔保聲請宣告假執行部
    分，因本訴敗訴駁回，其假執行之聲請，已失所依附，應併
    予駁回。原審為上訴人敗訴之判決，及駁回其假執行之聲請
    ，並無不合。上訴意旨指摘原判決不當，求予廢棄改判，為
    無理由，應予駁回。
九、本件事證已臻明確，兩造其餘主張陳述及舉證，核與本件判
    決結果不生影響，爰不逐一論述，附此敘明。
十、據上論結，本件上訴為無理由，依民事訴訟法第449條第1項
    、第78條，判決如主文。
中　　華　　民　　國　　96　　年　　4 　　月　　4 　　日
                  民事第五庭　　審判長法　官　林陳松
                                      法　官  鄭金龍
                                      法　官  王重吉
以上正本係照原本作成。
不得上訴。
　　　　　　　　　　　　　　　　　　　書記官　紀美鈺
中　　華　　民　　國　　96　　年　　4 　　月　　9 　　日
　　　　　　　　　　　　　　　　　　　　　　　　　　  Ｃ
